臺灣高等法院臺南分院刑事判決
　　　　　　　　　　　　　　　　 94年度上訴字第670號　Ａ
上　訴　人　臺灣臺南地方法院檢察署檢察官
上　訴　人
即　被　告　丙○○
選任辯護人　侯清治　律師
上列上訴人因被告強盜等案件，不服臺灣臺南地方法院94年度訴
字第333號中華民國94年5月20日第一審判決（起訴案號：臺灣臺
南地方法院檢察署93年度偵字第12746號），提起上訴，本院判
決如下：
    主  文
上訴駁回。
    事  實
一、丙○○意圖為自己不法之所有，於九十三年十二月五日晚上
    十一時二十分許，攜帶金屬材質所製，若持以行兇客觀上足
    對人之生命、身體、安全構成威脅，為其所有具有危險性可
    供兇器使用之大活動扳手一支、小活動扳手一支、梅花扳手
    一支、開口扳手一支及鐵製工具盒一個等物，以及供前開扳
    手所用其所有不具危險性之套筒三個等物，至臺南縣佳里鎮
    ○○路四八五巷二號佳里國中旁空地欲竊取許佳欣（起訴書
    誤載為甲○○）所有置於該處挖土機上之控制電腦，因丙○
    ○誤觸挖土機上之GPS防盜系統，故為許佳欣之子許思廉接
    獲防盜訊號後發覺有異，即邀同其胞弟乙○○自家中共同駕
    車前往上揭挖土機停放地點，於乙○○、許思廉到達挖土機
    停放現場時，因發現丙○○正在挖土機上，隨即下車大喊要
    丙○○不要跑，丙○○當時正以上開其所攜帶之工具，著手
    卸下固定挖土機控制電腦之螺絲，而尚未竊得該控制電腦，
    因見有人前來而犯行敗露，隨即拋下上開行竊工具於挖土機
    上，跳下挖土機逃跑，乙○○見狀即緊追於丙○○之後，許
    思廉亦跟隨於二人之後追捕丙○○，嗣因丙○○於逃跑時跌
    倒，為乙○○追得而撲在丙○○身上，許思廉亦隨後趕至，
    丙○○即為乙○○、許思廉兄弟共同制服，並報警而當場逮
    捕丙○○，並扣得丙○○所有上開供竊盜用之大活動扳手一
    支、小活動扳手一支、梅花扳手一支、開口扳手一支、套筒
    三個及鐵製工具盒一個等物。
二、案經臺南縣佳里分局（原判決誤載為臺南市警察局第六分局
    ）報請臺灣臺南地方法院檢察署檢察官偵查起訴。
    理  由
一、上揭犯罪事實，業據上訴人即被告丙○○於警詢、偵查、原
    審及本院審理中均坦承不諱，核與證人乙○○、許思廉證訴
    之情節大致相符，並有證人即被害人許佳欣於警詢時之指陳
    被害經過甚詳，此外，復有大活動扳手一支、小活動扳手一
    支、梅花扳手一支、開口扳手一支及套筒三個扣案，以及贓
    物認領保管單一紙、進口報單一紙、刑案現場圖一份、現場
    相片及查扣證物相片七幀附卷可稽。
二、本案被告經查獲時，挖土機上之控制電腦之螺絲均已拆卸，
    且挖土機上之收音機亦已拔下置於旁邊（挖土機車上尚未移
    入支配管領），其僅以徒手即可將挖土機上之控制電腦拔走
    ，足見被告並非欲行竊整部挖土機，否則當可直接遷移挖土
    機，無須拆卸收音機及固定控制電腦之螺絲而延緩其偷竊之
    時間，增加行竊經查獲之風險，是被告本係欲偷竊挖土機上
    之控制電腦，因遭被害人發現而未得手等情，堪予認定。是
    被告自白核與事實相符，堪予採信，本件事證明確，被告犯
    行洵堪認定，應依法論科。
三、公訴人雖認為被告丙○○於前開持兇器竊盜犯行，因遭證人
    乙○○、許思廉發覺事跡敗露而逃逸，致其竊盜犯行未遂，
    於證人乙○○欲加以逮捕之際，竟為脫免證人乙○○之逮捕
    ，而以右手肘毆打證人乙○○，致證人乙○○受有顏面挫傷
    及雙手、右膝蓋多處擦傷等傷害。是被告丙○○係觸犯刑法
    第三百二十九條之準強盜未遂罪嫌，而有同法第三百二十一
    條第一項第三款之情形，應認被告涉犯同法第三百三十條第
    二項、第一項之加重強盜罪未遂罪嫌及第二百七十七條第一
    項之傷害罪嫌等語。經查：
  (一)按犯罪事實應依證據認定之，無證據不得推定其犯罪事實；
    又不能證明被告犯罪者，應諭知無罪之判決；刑事訴訟法第
    一百五十四條第二項、第三百零一條第一項分別定有明文。
    所謂犯罪事實之證據，係指足以認定被告確有犯罪行為之積
    極證據而言，該項證據且須適合被告犯罪事實之認定，始得
    採為斷罪資料，有最高法院二十九年上字第三一０五號、五
    十三年臺上字第二七五０判例足資參照。復按刑法第三百二
    十九條之準強盜罪，係以竊盜或搶奪，因防護贓物、脫免逮
    捕或湮滅罪證，而當場施以強暴脅迫，為構成要件，而所謂
    強暴，謂直接或間接對於人之身體施以暴力，壓制被害人之
    抗拒，或使被害人處於不能抗拒之狀態，如行為人僅有強力
    排除猛拖之被動行為，尚難認為有積極暴行而達於強暴脅迫
    之程度，最高法院四十三年臺上字第六七０號及八十二年臺
    上字第三八四二號判決可資參照。
  (二)被告始終否認有對追捕伊之證人乙○○施暴之行為。而證人
    乙○○於警詢時陳稱：「（你到達現場時，發現竊嫌在你挖
    土機駕駛座內你作何動作？竊嫌作何動作？）我馬上下車大
    喊『不要跑』，竊嫌聽到我大喊，馬上從挖土機上跳下來，
    往西逃，我見狀馬上與我哥哥許思廉追上去，竊嫌跌倒，我
    立即抱住竊嫌大腿，竊嫌轉身以右手手肘攻擊我頭部，我以
    雙手護住我的頭部，但是他還是打到我右臉頰及雙手手指，
    這時我哥哥也趕到一起將竊嫌壓制在地上，後來警方也趕到
    現場一起將竊嫌逮獲。」「（你身上有無受傷？何處受傷？
    由何人所為？）有。我右臉紅腫、左手小指指甲斷裂流血及
    食指指甲裂開流血、右手小指指甲裂開等處受傷，是我抱住
    竊嫌大腿時，竊嫌轉身以右手手肘攻擊我頭部，我以雙手護
    住我的頭部造成的」等語（詳警卷第十九、二十頁）。另證
    人乙○○復於偵查時證稱：「（經過情形？）當天晚上我們
    已準備要睡覺，因為怪手防盜器警報響，我即和我哥哥許思
    廉先到現場，我們發現被告打開怪手車門跳下來，我哥哥許
    思廉大喊『不要跑』，我就追了上去，到蘿蔔田時，我看到
    被告跌倒在地上，因我也快跌倒，所以我就直接撲到被告身
    上，被告出了一個右手拐子，我用雙手手掌擋住，我就抱住
    被告腰，此時我哥哥許思廉也趕到，我們兄弟就一同將被告
    壓制在地上待警察來，在警察來到之前我父親也趕到」等語
    （詳偵查卷第二十頁）。又於原審結證稱：「（在追捕的過
    程中你有無抓到被告？）有。他跑到隔壁的田地的時候跌倒
    ，我從後面撲上去，抱住被告的腰，我壓住他的腿上，被告
    忽然轉身用右手出拐子，然後我的手就放開被告，雙手舉平
    放在我的胸前，然後擋了一下，被告的手肘就打到我的手跟
    我右邊的臉，被告在趴回地上的時候，我就繼續抱著被告，
    這時候我哥哥就來了，被告這時候才沒有掙扎。」「（你有
    無受傷？）我手指甲斷裂，顏面挫傷」等語（詳原審卷第四
    七、四八頁）。並於本院審理時經檢察官聲請傳喚到庭詰問
    稱：「（你確定被告右子打你？）我不確定。」「（被告
    扭那一下後沒有做什麼動作？）是。」等語（見本院94年9
    月20日審理筆錄），而證人乙○○所受「顏面挫傷、雙手、
    右膝擦傷多處」等傷害雖有佳里綜合醫院甲種診斷證明書一
    紙在卷可證（詳警卷第三十頁）。但其為被告手肘打傷部分
    應只有顏面挫傷、雙手之傷而已，其他部分應屬追遂被告時
    因田園不跌倒受傷，亦經證人乙○○證述甚詳。
  (三)依證人乙○○上開所述，被告於逃跑時不慎自行以正面面向
    地面之方式跌倒在地時，證人乙○○隨即自被告後面撲上去
    抱住被告腰部，並以身體壓住被告之腰部以下之腿部部位。
    衡諸常情，一般人於跌倒時，除因驚嚇或疼痛過度而一時反
    應停滯，抑或因跌到而受有極大之傷害而失去行動能力之外
    ，其本能之反應當為立即自地上爬起，況在本案中，被告係
    因竊盜犯行經被害人發現而逃跑，並於被害人追捕之過程中
    不慎跌到，再加以被告於經逮捕時身上並無任何明顯傷勢，
    故被告於跌倒後，其欲立即起身以便繼續逃跑，當屬可預見
    之情。查本案證人乙○○雖證訴伊於被告跌倒後隨即撲在被
    告身上，並抱住被告之腰部，而被告此時立即以右手肘攻擊
    伊等語，然被告於跌倒時其身體本能之反應既然係欲起身，
    且被告又係以其正面朝向地上之方式倒地，此時被告起身之
    方式或採直接以類似伏地挺身之姿勢而藉助雙手之力量撐起
    身體，或採先翻轉身體之方向以調整身體姿勢再起身之方式
    ，均屬一般人於正面倒地時可能使用之方法。然被告既於跌
    倒時證人乙○○即已撲在其身上並抱住其腰部部位，以防止
    被告繼續脫逃，則被告於此時採伏地挺身之姿勢直接藉助雙
    手力量起身，顯具有相當之困難度。故被告於跌倒時採取翻
    轉身體以調整身體姿勢之方式起身，當屬較可能之情形，而
    證人乙○○此時既然已抱住被告腰部欲防被告繼續脫逃，則
    被告欲扭轉身體起身，衡情除施以其腰部部位之力量外，當
    需藉助其他轉動力量之輔助方可能成功。而參以證人乙○○
    自承此時其係自被告腰部部位抱住被告，是於被告如係借住
    轉動雙手之力量以利起身時，證人乙○○之頭臉部位當位於
    被告手肘移動之動線範圍內。參酌上情，被告於本案正面倒
    地時，其轉動身體及手肘以利起身，既屬一般人生理本能之
    反應，當認其行為係屬前開見解之脫免逮捕之消極被動行為
    ，與積極施以暴力攻擊以拒退證人之行為尚屬有間。
  (四)再法院本於直接審理，觀察本案被告係高大粗壯之年輕男子
    ，而證人乙○○身材相較於被告則明顯瘦小，故如被告於證
    人乙○○抱住其腰部時，證人乙○○應當無法以其身體之重
    量完全壓制住被告，故被告如係欲以強暴方式攻擊證人乙○
    ○以脫免逮捕，則被告藉由手肘以多次以出拐子之方式接續
    襲擊被害人乙○○，抑或被告逕自直接掙脫證人乙○○後，
    翻身轉向被害人乙○○而採正面攻擊之方式攻擊被害人，均
    非不可能之事情。然由證人乙○○證實被告僅揮以一次右拐
    子後，即無其他反應，再參諸證人許思廉雖與證人乙○○一
    同追捕被告，然證人許思廉因跑得較慢，且證人許思廉在被
    告及證人乙○○後方時，僅能見到前方有二個黑影，復又未
    親眼目睹被告以右拐子攻擊證人乙○○，足見證人許思廉於
    追捕被告時，其距離被告及證人乙○○間尚有一段距離，況
    參酌一般人如欲出拐子之速度甚快，以及被告當時係面朝地
    上，無從得知證人許思廉是否已經追及，故被告當不可能係
    因證人許思廉追至支援證人乙○○，因而停止對證人乙○○
    出右拐子之攻擊。綜合上情，如被告真係欲脫免證人乙○○
    之逮捕，則其或應以多次出拐子之強暴方式攻擊證人乙○○
    ，或應強力掙脫證人乙○○後以正面直接對證人乙○○施以
    強暴手段，然由證人乙○○僅證述被告於跌倒後僅出一次右
    拐子之後即無其他反應等情觀之，益徵被告並非蓄意以右拐
    子攻擊證人乙○○，應認被告顯係欲起身，而於起身當中無
    意以右手肘部位接觸趴於其背後之證人乙○○。
  (五)另依證人乙○○所提出之佳里綜合醫院甲種診斷證明書（詳
    警卷第三十頁），其上雖載證人乙○○受有「顏面挫傷、雙
    手、右膝擦傷多處」等傷害，然由人體手肘部位之構造並非
    粗糙，故以該處接觸他人身體，當不易出現類似「擦傷」之
    傷害，是堪認證人乙○○所受「雙手、右膝擦傷多處」等傷
    害，或係因證人乙○○於撲倒在被告身上時，其接觸地面時
    不慎造成，應非係證人乙○○與被告右手肘部位接觸所造成
    。另證人乙○○上開顏面挫傷，雖可能係因與被告右手肘處
    接觸所造成，然證人乙○○之顏面與被告手肘接觸之原因，
    既係因被告起身時其身體生理本能動作而非故意以出右拐子
    之方式攻擊證人乙○○所致，已如前述，則即便證人乙○○
    該處傷害係因與被告右手肘接觸所造成，然仍無法據此認定
    被告有對證人乙○○施以強暴行為。且參以上開被告與證人
    乙○○間體型差距，若被告係積極欲對證人乙○○為蓄意之
    攻擊行為，則於證人乙○○趴在被告背後而近距離與被告接
    觸之際，被告自可輕易的連續猛力攻擊證人乙○○，此時證
    人乙○○所受之傷害不應僅有顏面鈍傷之傷害，其他身體部
    位亦可能均會受到被告出拐子之攻擊而受傷。是證人乙○○
    雖迭於警詢時、偵查中至法院審理中對於逮捕被告之時，被
    告有出右拐子攻擊，並導致其受有傷害之指訴一節，惟由證
    人乙○○及許思廉均證訴案發當時正值深夜，而追緝被告之
    現場又黑暗而無燈光，加以證人乙○○、許思廉復又未攜帶
    手電筒等照明工具，因而證人許思廉追逐於被告及證人乙○
    ○之後，亦僅能看到前方有二個黑影，堪認追緝被告之現場
    並無良好之目視環境，且參以由追緝之過程中被告尚跌倒在
    地，加以證人乙○○於被告跌倒後立即獨自撲在被告身上，
    並未先站立於被告旁喝令被告勿在逃跑或等待證人許思廉抵
    達後一起逮捕被告，足認證人乙○○主觀上係急欲控制被告
    之行動，客觀上亦屬情急而並無充裕之時間，再者，本案之
    挖土機之前已有零件失竊之紀錄，業據證人許思廉證述在卷
    ，故而證人乙○○或對竊賊已存怨懟，是於上開主客觀情境
    下，證人乙○○前揭指述不無係出於誤認，抑或係故予誇大
    及渲染之可能，再佐以被告於整個過程中除極力逃跑外，從
    未出言恐嚇或脅迫證人乙○○，更顯示除證人乙○○所指述
    之被告出右拐子一情外，並無其他證據可資顯示被告其主客
    觀上確有欲以強暴手段脫免逮捕之情事，自應認被告並無施
    強暴手段以脫免逮捕之行為。
四、按刑法第三百二十一條第一項第三款攜帶兇器加重竊盜罪，
    係以行為人攜帶兇器竊盜為其加重條件，此所謂兇器，其種
    類並無限制，凡客觀上足對人之生命、身體、安全構成威脅
    ，具有危險性之兇器均屬之，且祇須行竊時攜帶此種具有危
    險性之兇器為已足，並不以攜帶之初有行兇之意圖為必要（
    最高法院七十九年臺上字第五二五三號判例參照）。經原審
    勘驗被告持以竊取挖土機上控制電腦之工具，其中之大活動
    扳手一支，為材質鋼鐵製，長二十公分，有突出之四立方體
    柱狀物，質感沈重；其中之小活動扳手一支，材質亦為鋼鐵
    製，長十二點五公分，把手橡膠製，長五點五公分，入手沈
    重，尾端有柱狀突出物；其中之梅花扳手一支，材質同屬鋼
    鐵製，長十四點五公分；其中之開口扳手一支，材質鋼鐵製
    ，長十一公分；其中鐵製工具盒一個，材質亦屬鋼鐵製，長
    三十公分，寬十三點五公分，高四公分，四周有銳利的菱角
    ，有當庭勘驗之審理筆錄附卷可稽（詳原審卷第五二、五三
    頁）。且上開物品既均係金屬材質之鋼鐵所製故而質地堅硬
    ，且長度均逾越十公分以上，是一般人以手掌握之時均有突
    出之部分，況上開物品其形狀或有鈍角突出物或有銳利菱角
    ，若持以行兇，客觀上足以對人之身體、生命構成威脅，具
    有殺傷力，顯均屬具有危險性之兇器。核被告丙○○所為，
    係犯刑法第三百二十一條第一項第三款攜帶兇器竊盜罪。被
    告已著手於上開犯罪行為之實行而不遂，為未遂犯，應依刑
    法第二十六條規定按既遂犯之刑度減輕之。公訴意旨雖認應
    依刑法第三百三十條第二項、第一項加重強盜罪未遂罪處斷
    ，尚有未洽，惟起訴事實相同，爰依法變更起訴法條，併予
    敘明。
五、原審以被告丙○○罪證明確，因予變更起訴法條，適用刑法
    第三百二十一條第一項第三款、第二項、第二十六條第一項
    、第三十八條第一項第二款規定，並審酌被告雖攜帶兇器竊
    取他人挖土機上之控制電腦，然其所攜帶之兇器其一般使用
    目的均係供拆卸物品之用，而非係以故意傷害他人時所會使
    用之具殺傷力之刀械槍彈、竊盜之財物價值其中古市場行情
    約七、八萬元，及其犯罪動機、目的、犯罪後坦承犯罪，態
    度良好等一切情狀，量處有期徒刑八月，以資懲儆。並認扣
    案之大活動扳手一支、小活動扳手一支、梅花扳手一支、開
    口扳手一支、套筒三個及鐵製工具盒一個等物，為被告丙○
    ○所有供其行竊所用之物，業據被告丙○○供明在卷，爰依
    刑法第三十八條第一項第二款之規定宣告沒收。另敘明刑罰
    法令關於沒收之規定，兼採職權沒收主義與義務沒收主義。
    職權沒收，係指法院就屬於被告所有，供犯罪所用、預備用
    或因犯罪所得之物，仍得本於職權斟酌是否宣告沒收，例如
    刑法第三十八條第一項第二款、第三款、第三項前段等規定
    屬之，最高法院九十三年度臺上字第三二六三、五四一八號
    判決可資參照。復按刑法第三十八條第一項第二款、第三項
    明文規定因犯罪所用之物，除有特別規定外，以屬於犯人者
    為限，始得沒收。倘犯罪所用之物其所有權並不屬犯人時，
    自不在得宣告沒收之列。而查於犯案現場地上雖另扣得剪刀
    一把，經被告否認為其所攜往用以行竊之工具，且遍查卷內
    後並無證據證明該剪刀為被告所有，或以該剪刀作為犯罪之
    用，且該剪刀又非違禁物品，公訴意旨認該把剪刀應予沒收
    ，尚有誤會，爰不依公訴意旨之聲請為沒收之諭知。又認扣
    案之無線對講機一具，雖係被告所有，然該無線對講機既非
    被告犯本案竊盜罪所用之物，且非違禁品，亦不為沒收之諭
    知。另敘明證人乙○○雖所受有「顏面挫傷、雙手、右膝擦
    傷多處」等傷害，然上開「右膝擦傷多處」等傷害，與證人
    乙○○所述被告係以出右拐子之方式所可能造成之傷害並不
    相符，另證人乙○○「顏面挫傷及雙手」之傷害或因與被告
    右手肘接觸所造成，然被告於證人乙○○欲逮捕之際，並未
    施以強暴行為，已如前述，亦即並無法證明被告有傷害被害
    人之故意或有過失，當無另論被告構成刑法傷害罪之餘地，
    故應認公訴意旨所指被告涉及傷害部分罪嫌尚有不足，此部
    分既不能證明被告犯罪，本應為無罪之諭知，然公訴人認此
    部分罪嫌苟成立犯罪，與前揭經起訴成罪之犯行部分間有牽
    連犯之裁判上一罪關係，在審判上不可分，爰不另為無罪之
    諭知。此外，被告跌倒時證人乙○○雖撲在其身上，然此時
    既無任何法律或契約因此而賦予被告應特別注意證人乙○○
    身體安全之義務，是而證人乙○○或因被告之本能翻身反應
    而受當傷害，然此時既無法認定被告有應注意、能注意而不
    注意之過失行為，自不能對被告以過失傷害之罪刑相繩。本
    院經核原判決認事用法，並無不合，量刑亦稱允當。檢察官
    上訴意旨，仍執前詞，認被告係犯準強盜罪，而指摘原判決
    不當；被告上訴意旨，則指摘原判決量刑過重，均無理由，
    應予駁回。
據上論斷，應依刑事訴訟法第三百六十八條，判決如主文。
本案經檢察官蘇南桓到庭執行職務。
中　　華　　民　　國　　94　　年　　10　　月　　4 　　日
                  刑事第二庭    審判長法　官　葉居正
                                      法　官　高明發
                                      法　官　李文福
以上正本證明與原本無異。
檢察官如不服本判決應於收受本判決後十日內向本院提出上訴書
，其未敘述上訴理由者並得於提起上訴後十日內向本院補提理由
書。
本件被告不得上訴。
　　　　　　　　　　　　　　　　　　　書記官　李良倩
中　　華　　民　　國　　94　　年　　10　　月　　6 　　日
附錄本案論罪科刑法條全文：
刑法第三百二十一條：
犯竊盜罪而有下列情形之一者，處六月以上五年以下有期徒刑：
一、於夜間侵入住宅或有人居住之建築物、船艦，或隱匿其內而
    犯之者。
二、毀越門扇、牆垣或其他安全設備而犯之者。
三、攜帶兇器而犯之者。
四、結夥三人以上而犯之者。
五、乘火災、水災或其他災害之際而犯之者。
六、在車站或埠頭而犯之者。
前項之未遂罰之。
